【裁判字號】    92,上訴,2630
【裁判日期】    921022
【裁判案由】    偽造文書等
【裁判全文】
臺灣高等法院刑事判決                          九十二年度上訴字第二六三０號
    上  訴  人
    即  被  告  乙○○
    選任辯護人  孫建國 律師
    上  訴  人
    即  被  告  甲○○
    選任辯護人  孫建國 律師
右上訴人因偽造文書等案件，不服臺灣板橋地方法院九十年度自字第三七五號，中華
民國九十二年五月三十日第一審判決，提起上訴，本院判決如左：
    主  文
原判決關於乙○○、甲○○部分撤銷。
乙○○、甲○○共同意圖為第三人不法之所有，而侵占自己持有他人之物，各處有期
徒刑肆月，如易科罰金，均以參佰元折算壹日。均緩刑參年。
    事  實
一、乙○○係萬竑企業有限公司（下稱萬竑公司）實際負責人（九十年十一月十二日
    之前登記負責人為張坤祥），民國八十九年十二月間，乙○○同意百開股份有限
    公司（下稱百開公司）將其所有之照明型錄二千七百本寄放在力兆實業有限公司
    （下稱力兆公司，負責人為張坤祥）設於臺北縣林口鄉○○路四十八之一號倉庫
    ，而持有上開型錄。詎其為求萬竑公司能利用該等型錄，竟與公司業務員甲○○
    共同基於意圖為第三人萬竑公司不法所有之犯意聯絡，於九十年二月間，經甲○○徵得乙○○同意後，由甲○○以新台幣（下同）二萬零二百二十四元代價，委
    託不知情之高泓印刷設計有限公司（下稱高泓公司）員工張志彰將上開記載「百
    開公司名稱、地址、電話及傳真號碼」之型錄原本封面、封底，抽換更改為「萬
    竑公司名稱、地址、電話及傳真號碼及電子信箱」之封面，及封底部分有一半更
    改為「萬竑公司名稱、地址、電話及傳真號碼及電子信箱」之封底，另一半則改
    為記載「懷南企業股份有限公司（下稱懷南公司）之名稱、地址、電話、傳真號
    碼」之封底。更改完成後，再將該等型錄搬移至萬竑公司設於同鄉○○路一之三
    十八號三樓辦公室放置，擬提供給萬竑公司及與其有業務往來關係之懷南公司使
    用。九十年三月初某日，百開公司負責人張祥華前往萬竑公司上址辦公室，發現
    其公司所有上開型錄遭抽換更改，始悉上情。
二、案經百開公司代表人張祥華向原審提起自訴。
    理  由
一、右開犯罪事實，除據上訴人即被告乙○○、甲○○否認有侵占犯行，並以：百開
    公司與萬竑公司原有業務上之往來，嗣百開公司結束在台業務，上開型錄無處存
    放，乙○○雖善意無償提供上址倉庫供其暫放，並未受託處理該等型錄，後張祥
    華認為棄置可惜，乃同意由乙○○更改繼續使用，並經由甲○○委由高泓公司抽
    換更改封面，伊等均無不法所有之意圖云云置辯外，其餘就上訴人乙○○如何同
    意提供前開倉庫存放系爭型錄，及上訴人等如何由甲○○出面委由高泓公司員工
    張志彰更改型錄之封面及封底，再將之搬運至萬竑公司辦公室，準備由萬竑公司
    及交付給懷南公司使用（其中封底更改為懷南公司部分）等情，供認不諱，並據
    證人即高泓公司員工張志彰就更改型錄部分證述明確，且有高泓公司於九十年二
    月十五日出具用以證明支出抽換更改費用二萬零二百二十四元之統一發票乙張及
    封面記載「百開公司名稱、地址、電話、傳真號碼」之型錄，及封面與封底經抽
    換更改為「萬竑公司名稱、地址、電話及傳真號碼、電子信箱」、及封底更改記
    載「懷南公司名稱、地址、電話、傳真號碼型錄」型錄各一本在卷可稽。
二、經查，上訴人等所指自訴人已同意其更改型錄封面及封底使用之情，迭據自訴人
    公司代表人張祥華堅詞否認有其事。上訴人在原審所舉之證人即懷南公司負責人
    明清智，亦僅證稱百開公司有口頭同意上訴人乙○○使用上開型錄而已，並不曾
    提到百開公司已同意上訴人更改型錄之封面及封底等情（見原審卷第二宗第一三
    五至一三九頁）。另上訴人在本院所舉之證人丙○○固證稱，上開型錄更改封面
    之事，係百開公司張祥華親自告訴伊要由百開更改為萬竑，由伊分別在中國大陸
    及台灣跟張祥華、乙○○洽談，除在萬竑公司看過已更改之型錄外，在江蘇崑山
    地區張祥華的辦公室也看到已改為萬竑公司名義之型錄等語（見本院卷第六三至
    六五頁）。惟證人丙○○所證述之上情，已據自訴人否認在卷。證人明清智、丙○○均證稱因百開公司已結束在台營業，所以自訴人同意將閒置之上開型錄交由
    上訴人或使用，或更改封面在台使用云云。若果如此，則已更改封面之型錄應無
    出現在江蘇崑山地區張祥華辦公室之可能，足證其所謂張祥華親自告知伊同意更
    改型錄一事，並非實情。又上開型錄中之一千三百五十本，其封底部分已更改為
    載明懷南公司之相關資料，顯見懷南公司本身已涉及本案抽換型錄封面之利害關
    係，另證人明清智復自承懷南公司與百開間尚存有貨款糾紛，即百開公司目前積
    欠懷南公司貨款未清償，二公司既有糾葛未清，其所為證言難免偏頗。該二證人
    證稱之上情，即不足以資為上訴人有利之證據。又百開公司與萬紘公司之前有無
    業務上之往來，與自訴人有無同意上訴人使用或更改使用型錄之事，並無直接關
    連性，上訴人乙○○提出之萬竑公司與百開公司往來之文件六件、百開公司傳真
    函、支出證明單、支票各一件充其量僅止於證明百開公司與萬竑公司確實有業務
    上之往來及上訴人甲○○在任職萬竑公司期間，仍幫忙百開公司處理部分特定業
    務而已，尚難據以遽認自訴人已同意上訴人更改型錄。又上訴人乙○○既於自訴
    人向其借用地方存放上開型錄時，同意提供前揭倉庫作為放置地點，雙方間應已
    成立民法上所謂之寄託關係，且可應認該倉庫由上訴人乙○○管理、使用，參諸
    上訴人自承上開型錄經抽換更改封面後，已搬至萬竑公司上述辦公室，顯見該等
    型錄處於上訴人乙○○依約而持有狀態中無疑，所辯其未受託處理該等型錄（意
    即未持有之）云云，即非可採。從而，上訴人等有為第三人萬竑公司不法所有之
    意圖，而侵占自己持有他人之物之事證明確，渠等犯行，均堪認定。
三、按侵占罪之持有關係，雖係因特定關係而成立之罪，依刑法第三十一條第一項規
    定，其共同實施者，雖無特定關係，仍以共犯論。上訴人甲○○初雖未持有上開
    型錄，但其徵得上訴人乙○○之同意，擅自將乙○○所持有之該等型錄委由高泓
    公司更改封面、封底之公司名稱等資料，以供萬竑公司使用而侵占之，仍應與上
    訴人乙○○以共犯論。核上訴人等所為，均係犯刑法第三百三十五條第一項之侵
    占罪。其二人間互有犯意聯絡及行為分擔，皆為共同正犯。又刑法第三百四十二
    條之背信罪，為一般的違背任務之犯罪，同法之侵占罪，則專指持有他人所有物
    ，以不法之意思，變更持有為所有侵占入己者而言，故違背任務行為，苟係將其
    持有之他人所有物，意圖不法據為己有，即應論以侵占罪，而不應論以背信罪。
    自訴人就上訴人等上開侵占行為，復謂另犯有背信罪責，即有未洽。原審據以論
    科，雖非無見。然查，上訴人等係意圖為第三人萬竑公司不法之所有，而侵占自
    己持有他人之物，原判決認定係為自己不法之所有，自有未合。上訴意旨仍執前
    詞，否認犯罪，雖非可採，惟原判決就此部分既有可議，即屬無可維持，應予撤
    銷改判。爰審酌上訴人之品行、智識程度、犯罪之手段、目的、侵占型錄之數量
    ，價值，對被害人所造成之損害程度，以及其等犯罪後之態度等一切情狀，量處
    如主文第二項所示之刑，並均諭知易科罰金之折算標準。上訴人等前未曾受有期
    徒刑之宣告，有本院被告全國前案紀錄表可徵，其因萬竑公司原與百開公司間有
    業務上之往來，受自訴人之寄託而持有上開型錄，嗣因百開公司結束在台業務移
    往中國大陸發展，該等型錄就百開公司而言，其經濟效益已不大，或因一時起貪
    致罹刑章，經此偵審程序及刑之宣告，當知警惕，信無再犯之虞，各併予宣告緩
    刑三年，以啟自新。
四、自訴意旨另以：（一）自訴人所有之上開照明型錄，係屬著作權法所保護之著作
    ，上訴人等基於犯意之聯絡，於右揭時間將該等型錄抽換更改封面，並以割裂著
    作物及擅自重製之方式侵害自訴人之著作人格權、著作財產權。因認上訴人等另
    涉犯著作權法第九十一條第一項、同法第九十三條第一款罪嫌。（二）自訴人所
    有之上開照明型錄屬私文書，上訴人等未經其同意，於右揭時間擅自將之抽換更
    改封面，足以生損害於自訴人公司，且「百開」圖樣，係自訴人向經濟部中央標
    準局（現改制為智慧財產局）申請准以註冊號數00000000號登記之商標
    ，上訴人等意圖欺騙他人，於有關同一商品之型錄上，附加相同於自訴人之前開
    註冊商標圖樣而散布。因認本部分另涉犯刑法第二百十條、商標法第六十二條第
    二款罪嫌。經查：
（一）自訴人自訴上訴人犯著作法第九十一條第一項、第九十三條第一款之罪，依同
      法第一百條前段規定，須告訴乃論。本件上訴人等抽換自訴人上開型錄之時間
      為九十年二月間，自訴人代表人張祥華雖主張其遲至九十年五月間始知悉此事
      實，惟並未提出任何證據以供查證，已非可信。上訴人等辯稱自訴人已於九十
      年三月間知悉上情，並據證人詹詩筠證稱：百開公司之型錄遭抽換封面後，大
      約在九十年三月初時，張祥華有到萬竑公司來看過型錄更改情形等語。依此，
      則自訴人代表人早於九十年三月初即已知悉型錄遭抽換封面之情事，應堪認定
      。自訴人遲至九十年十月三日，就此事實提起自訴，有原審收狀戮可稽，已逾
      六個月告訴期間，自不得再行自訴。自訴人所為此部分之自訴，因與上訴人等
      前揭論罪科刑部分有裁判上一罪之關係，不另為不受理之諭知。
（二）按刑法上所謂「變造」行為，係指無改造權人就已完成之真正文書，不法更改
      其內容，而未達於完全更新其意義之行為。本件抽換更改型錄之形態，僅係就
      封面部分為之，而此型錄封面原本在彰顯作成名義人為自訴人公司，茲作成名
      義人遭更換為萬竑公司、懷南公司，並非變更其內容，自與變造行為有間。另
      遭抽換封面後之型錄其作成名義人已由百開公司替換為萬竑公司、懷南公司，
      形式上已成為萬竑公司、懷南公司作成之文書，上訴人乙○○為萬竑公司實際
      上負責人，證人明清智亦證稱有同意乙○○更改封底為懷南公司。由此可知上
      訴人等以萬竑公司、懷南公司名義作成之型錄，並非無權制作，自難對之課以
      偽造、變造私文書罪責。商標法第六十二條第二款所定處罰之侵害商標權行為
      ，係以意圖欺騙他人為構成要件。上訴人等將自訴人所有型錄抽換封面後，形
      式上已變成由萬竑公司、懷南公司作成之型錄，且查「百開」圖樣與「萬竑」
      、「懷南」名稱迥異，綜觀更改後之型錄已彰顯成萬竑公司、懷南公司製作使
      用「百開」商標之照明型錄，可認為係該二公司製作型錄介紹使用「百開」商
      標之商品，一般人應不會產生混同誤認之虞，自難認上訴人等主觀上有欺騙他
      人意圖，自亦不能論以上開違反商標法之罪責。此部分既不能證明其等犯罪，
      因與前揭論罪科刑部分有裁判上一罪之關係，不另為無罪之諭知。
據上論斷，應依刑事訴訟法第三百六十九條第一項前段、第三百六十四條、第二百九
十九條第一項前段、刑法第二十八條、第三百三十五條第一項、第三十條第一項、第
四十一條第一項、第七十四條第一款、罰金罰鍰提高標準條例第一條前段、第二條，
判決如主文。
中      華      民      國    九十二    年      十      月    二十二    日
                              臺灣高等法院刑事第十庭
                                  審判長法  官 溫 耀 源
                                        法  官 邱 同 印
                                        法  官 吳    燦
右正本證明與原本無異。
被告不得上訴。
自訴人如不服本判決應於收受送達後十日內向本院提出上訴書狀，其未敘述上訴之理
由者並得於提起上訴後十日內向本院補提理由書（均須按他造當事人之人數附繕本）
。
                                       書記官  陳 靜 姿
中      華      民      國    九十二    年      十      月    二十二    日
附錄：本案論罪科刑法條全文
中華民國刑法第三百三十五條第一項
意圖為自己或第三人不法之所有，而侵占自己持有他人之物者，處五年以下有期徒刑
、拘役或併科一千元以下罰金。


司法院資訊處製作；財團法人民間司法改革基金會備份。
